【裁判字號】    98,上訴,1177
【裁判日期】    990202
【裁判案由】    違反貪污治罪條例
【裁判全文】
臺灣高等法院臺南分院刑事判決        98年度上訴字第1177號
上  訴  人
即  被  告  乙○○即張淑真
選任辯護人  蔡金保律師
上列上訴人因違反貪污治罪條例案件，不服臺灣雲林地方法院98
年度訴字第253號中華民國98年10月15日第一審判決（起訴案號
：臺灣雲林地方法院檢察署96年度偵字第5156號），提起上訴，
本院判決如下：
    主  文
原判決關於乙○○部分撤銷。
乙○○共同犯貪污治罪條例第十一條第一項之交付賄賂罪，處有
期徒刑陸月，褫奪公權貳年。
    事  實
一、乙○○（原名張淑真）自民國81年7 月9 日起至今，在雲林
    縣西螺鎮公所（下稱西螺鎮公所）清潔隊任職清潔隊員，並
    受指派擔任該公所所屬西螺區域性垃圾衛生掩埋場（下稱西
    螺垃圾掩埋場）巡守業務；甲○○（民國32年11月1日生）
    自95年3月1日起至96年6月20日離職之日止，為西螺鎮公所
    聘僱之臨時人員，負責西螺垃圾衛生掩埋場夜間門禁管制，
    另廖健信則係擔任西螺鎮公所清潔隊重機界之駕駛工作，三
    人均係依法令服務於地方自治團體所屬機關而具有法定職務
    權限之公務員。乙○○明知西螺鎮公所決定，上開掩埋場只
    收取西螺鎮公所所轄地區之垃圾，不得收取其他地區垃圾，
    並已在上開清潔隊隊部會議中宣導，詎其竟與真實姓名年籍
    均不詳綽號「時鐘」、「大頭」等成年男子（檢察官另行偵
    辦中），共同基於使甲○○、廖健信違背職務行為之犯意連
    絡，於96年4月底某日下午，在乙○○之巡守處所即上開衛
    生掩埋場高速鐵路高架橋下，共同向甲○○行求、期約，若
    讓綽號「時鐘」、「大頭」等成年男子之垃圾車至上開掩埋
    場傾倒廢棄物，將支付每車次新臺幣（下同）1,000元至
    2,000元之代價予甲○○等語，而以此方式向甲○○行求賄
    賂，甲○○因而表示同意違背職務讓「時鐘」、「大頭」等
    男子傾倒垃圾。
二、嗣甲○○離開後，為使進場垃圾不被發現，乙○○打電話給
    上開掩埋場負責推平掩埋垃圾之重機械司機廖健信，約廖健
    信至同一地點見面。廖健信抵達後仍在車上駕駛座，乙○○
    承前同一之犯意而向廖健信行求告以：伊會安排垃圾於清潔
    隊人員晚間下班後進場傾倒，若廖健信配合駕駛機械將垃圾
    推平掩埋，進場1台車可給2,000元等語，廖健信則當場拒絕
    離開。約1週後，乙○○又打電話與廖健信談同一件事，廖
    健信則託詞在忙，掛斷電話。96年6月2日下午約4時許，綽
    號「大頭」之男子撥打廖健信行動電話，約廖健信在雲林縣
    西螺鎮東南國中校門口見面，兩人見面後，「大頭」表示伊
    係經營環保公司人員，該公司有堆合法垃圾，希望廖健信配
    合讓伊載運該垃圾進入西螺垃圾掩埋場傾倒，並協助掩埋垃
    圾，伊會當場付清現金等語，同時，「大頭」又拿了二罐茶
    葉禮盒要送廖健信，廖健信害怕「大頭」可能係黑道人物，
    不敢得罪，但也不願意違法，即答覆：伊不會配合協助掩埋
    垃圾，至於「大頭」如何進場傾倒垃圾，伊不會管等語，並
    當場拒絕收受茶葉禮盒。
三、迨自96年6月2日晚間（起訴書漏載「晚間」）11時56分許起
    至翌日4時19分許，甲○○即違背職務打開上開掩埋場之電
    動門鎖頭，讓「大頭」與另2名真實姓名不詳之男子，駕駛
    約5車次之貨車進入傾倒垃圾，共計重約50公噸後，之後並
    於當日收受賄款共1萬元。96年6月4日（週一），廖健信在
    上開掩埋場區西側邊，發現被不明人士傾倒一堆非經允許進
    場之一般事業廢棄物垃圾（內容物為切成碎片之保特瓶外層
    塑膠薄膜，堆置範圍長約16公尺、寬度約4公尺、深度約1×
    5公尺，體積約96立方公尺，重量約50公噸）。翌日，廖健
    信依層級向場內組長陳欽沂報告，再經數日，陳欽沂再向清
    潔隊隊長陳建全報告。嗣於96年6月20日11時許，甲○○於
    未被有偵查權之公務員或機關發覺其為犯嫌前，先向西螺鎮
    公所政風室自白上開犯行，並繳回賄款1萬元（以公文封封
    存），同年月23日，再經由雲林縣政府政風處人員陪同，至
    法務部調查站雲林縣調查站自首坦承犯行，交出上開公文封
    供該調查站扣押而繳回全部所得財物，進而接受裁判，且因
    其自首而查獲共犯乙○○，乙○○則於偵查中自白前揭事實
    。
四、案經法務部調查局雲林縣調查站報告臺灣雲林地方法院檢察
    署檢察官偵查起訴。
    理  由
甲、程序部分（證據能力）：
一、證人廖健信、甲○○在調查站之筆錄：
    按被告以外之人於檢察事務官、司法警察官或司法警察調查
    中所為之陳述，與審判中不符時，其先前之陳述具有較可信
    之特別情況，且為證明犯罪事實存否所必要者，得為證據，
    刑事訴訟法第159條之2定有明文。經查，本案證人廖健信、
    證人即原審同案被告甲○○於調查站及法院審理時之證述，
    有如後「前後陳述不符」之情形（見後述理由欄乙、三、(二)
    、(3)及乙、三、(一)、(3)部分），惟本院審酌上開証人於調查
    站中之供述均係本於其等所見所聞而為之陳述，依筆錄所載
    ，其等係於筆錄製作完成後經其等親閱內容，並確認無訛後
    ，始簽名按捺指印，設若其間確有違背其等自由意思，或筆
    錄內容與其等陳述意旨不符之情事時，衡情其等應可請求更
    正或拒絕簽名，且證人甲○○係至調查站自首其犯行，衡情
    調查站亦無對其違法取供之必要，且被告及証人廖健信、甲
    ○○二人於原審及本院審理中亦始終均未表明証人廖健信、
    甲○○二人於調查中之供述非出於自由意志，足見証人廖健
    信、甲○○二人於調查站中所為不利被告之供述，並無違背
    其等意思或違法取供之情形，而具有可信之特別情況至明，
    且該等陳述攸關被告是否成立本件犯罪，而為証明犯罪事實
    之存否所必要，揆諸前開說明，證人廖健信、甲○○於調查
    站中所為之經本判決引為不利被告之供述部分，自得為証據
    。
二、被告乙○○及其辯護人、檢察官就本院所引用卷內其餘被告
    乙○○以外之人於審判外之陳述，於審判程序均同意作為證
    據，且本院審酌前開證據資料作成時之情況，均無不法之情
    事，且與待證事實具有關聯性，認為適宜作為本案之證據，
    依刑事訴訟法第159條之5第1項規定，認均有證據能力。
乙、實體部分：
一、訊據被告乙○○對於上開犯行矢口否認，辯稱：伊只是打電
    話給甲○○、廖健信，介紹「時鐘」、「大頭」與甲○○、
    廖健信認識，其等談話過程，伊未參與，故甲○○、廖健信
    要不要給「時鐘」、「大頭」倒垃圾，與伊無關。而且，伊
    對甲○○收受賄款，並無犯意聯絡，事後在雲頂咖啡坊接受
    「時鐘」、「大頭」邀約聚餐，純粹係朋友關係，與倒垃圾
    無涉云云。另被告之辯護人則以：縱令被告成立犯罪，僅應
    成立行賄罪之幫助犯等語為被告辯護。
二、經查，於96年6月2日晚間清潔隊員下班後至翌日（96年6月3
    日）天亮之間，西螺垃圾掩埋場被不明人士進場傾倒一堆非
    經允許進場之一般事業廢棄物垃圾，且同一時間，該掩埋場
    監視器鏡頭攝錄情形：「96年6月2日23時56分2秒，有2人按
    電鈴找人（鏡頭1）；96年6月3日零時15分54秒起，陸續有
    監視器鏡頭被蓋（鏡頭1、2）。至96年6月3日4時19分40秒
    起，被蓋監視器鏡頭陸續恢復（鏡頭1、2）」，嗣經廖健信
    於96年6月4日，發現該堆垃圾係非經允許入場之垃圾，並向
    場內組組長陳欽沂報告後，同年6月29日，西螺鎮公所清潔
    隊、雲林縣環保局、西螺鎮公所政風室、雲林縣調查站等單
    位均派人會同勘驗，經環保稽查人員查驗後，確認該堆垃圾
    主要為一般資源回收處理場處理，已被切成碎片之保特瓶外
    層塑膠博膜，堆放位置在西螺垃圾掩埋場西側邊，其範圍長
    約16公尺、寬度約4公尺、深度約1×5公尺，體積約96立方
    公尺，重量約50公噸各節，有西螺垃圾掩埋場遭非法傾倒垃
    圾現場會勘記錄1份（含雲林縣環境保護局環境稽查工作紀
    錄、地籍指示圖各1紙、現場照片5幀）、西螺垃圾掩埋場監
    視器96年6月2日至96年6月3日重點時間表1紙、同監視器錄
    影光碟1片在卷可參（見偵查卷第32至40頁、65頁）。參以
    原審同案被告甲○○對於上揭事實已自白不諱，從而，在96
    年6月3日零時左右，綽號「大頭」等人經原審同案被告甲○
    ○配合而開啟上開掩埋場電動鐵門鎖頭之後，有4、5台貨車
    載運垃圾進場傾倒一節堪予認定，合先敘明。
三、由證人甲○○、廖健信證述情節，可知被告乙○○協調垃圾
    掩埋場相關公務員即甲○○、廖健信等人，配合「大頭」「
    時鐘」非法入場傾倒垃圾：
  (一)原審同案被告甲○○自白之情節，核與被告乙○○於調查站
    詢問時所述吻合：
  (1)96年6月23日，同案被告甲○○在雲林縣調查站供稱：「在
    96年6月2日禮拜六晚間11時許，有2名不知名男子開一輛自
    小客車（車號我記不清楚）進入垃圾場辦公室找我，我只認
    識其中一名男子台語綽號叫『大頭』，當時綽號『大頭』的
    男子告訴我：『環保單位他都已經疏通好了，絕對沒有事情
    ，如果有事情，他會全部擔起來，不管我有沒有同意，他都
    要進來倒垃圾，他該給我的錢會拿給我。』並告訴我等一下
    會有4、5台車的垃圾要進來傾倒，我當場並沒有回答，不久
    之後（即6月3日凌晨0時許），即有數台貨車載廢棄物進入
    西螺垃圾場傾倒垃圾，於是我配合他們，將垃圾場電動鐵門
    鎖頭打開，因為當日電動鐵門壞了，所以由『大頭』及與其
    共同前來之不知名男子2人共同將鐵門打開，讓貨車進入倒
    垃圾，在當天早上天亮以後（詳細時間記不清楚）即有某男
    子（姓名不清楚）打電話（電話號碼沒有顯示）告訴我，該
    給我的錢都給我了，並提到錢放在我衣服口袋內，於是我去
    找衣服口袋，發現裡面有一疊仟元鈔票，經我數後總計10張
    共1萬元……等情（見偵查卷第7頁至第8頁背面），並有現
    金1萬元扣案可證（97年保管字314號，見偵查卷第53頁）。
    96年8月13日，同案被告甲○○在調查站復供稱：「（96年4
    月底）張淑真（即乙○○）的確有找我過去她位於高鐵高架
    橋下的巡守處所與『時鐘』、『大頭』男子見面，當天我也
    有前往與『時鐘』、『大頭』見面，『大頭』只有告訴我如
    果讓他們垃圾車進入傾例垃圾，事後會給我酬勞」等語（見
    偵查卷第14至15頁）。96年11月14日，同案被告甲○○於偵
    查中亦供稱：被告乙○○開始時有說，要伊配合「時鐘」、
    「大頭」等語（見偵查卷第51頁）。
  (2)而被告乙○○於96年6月17日調查站時自承：「……約在96
    年4月底某日下午，『時鐘』帶了綽號『大頭』等3、4名男
    子再度到高鐵高架橋下來找我……『時鐘』、『大頭』等男
    子表示：『誰可以做主，將他們的垃圾倒進垃圾場內』，我
    表示我不知道，且不是我的業務。因為我只跟西螺鎮公所垃
    圾衛生掩埋場值夜人員甲○○比較熟，於是我叫『時鐘』、
    『大頭』等男子等一下，並主動打電給甲○○手機請甲○○
    過來，甲○○來了以後，就由甲○○與『時鐘』、『大頭』
    等男子他們去談……（為何你會找值夜人員甲○○前來與綽
    號『時鐘』、『大頭』等男子接洽違法傾倒垃圾事宜？）甲
    ○○是值夜人員，每日上班時間（按：收倒垃圾）為下午5
    時30分，等到晚上10時許，西螺鎮公所所有清潔車收完垃圾
    倒入垃垃場後，等到晚間10時後，剩下甲○○自己一個人值
    夜，所以可由甲○○做主，是否讓『時鐘』、『大頭』等男
    子之垃圾進入垃圾場傾倒。當甲○○與『時鐘』、『大頭』
    談論時，我當時在旁邊，『時鐘』、『大頭』先向我表示，
    如果讓他們垃圾車進入傾倒垃圾，每台車會給l,000至2,000
    元的代價，我向甲○○表示：如果讓他們載垃圾的車子進來
    傾倒垃圾，每台車可賺1,000或2,000元，我請甲○○自己決
    定是否要賺這個錢」等語（見偵查卷第16頁背面至17頁），
    核與同案被告甲○○上開供述情節大致相符。另參照甲○○
    所述：96年6月3日凌晨，有約4、5台垃圾車進場傾倒，事後
    伊收到現金1萬元等語，以及被告乙○○供述：伊向甲○○
    表示「讓載垃圾車進入傾倒垃圾，每台車會給l,000至2,000
    元之代價」等語，兩者相互參照計算，進場5台垃圾車，代
    價適為2,000元之5倍，即同案被告甲○○收受之財物10,000
    元（5×2,000＝10,000）。顯然被告乙○○上開警詢所述，
    核與上開傾倒之垃圾量以及甲○○收受之賄所取得之代價相
    符，從而被告乙○○其居中牽線，慫恿同為公務員之甲○○
    開門，讓非法之垃圾入場傾倒等情，至為灼然。被告辯稱：
    「時鐘」、「大頭」與甲○○談話過程，伊未參與，倒垃圾
    乙事，與伊無關云云，顯屬卸責之詞，並非可取。
  (3)雖證人即同案被告甲○○於98年9月24日原審審理時另證稱
    ：「對於（96年4月底，伊是否跟『時鐘』、『大頭』在高
    鐵高架橋下會面？談話內容？乙○○是否在場？乙○○有無
    介紹伊與『時鐘』、『大頭』認識？『大頭』是否用0000-0
    00000之手機與伊聯絡過，96年6月2日守夜情形？）」等問
    題，均答以：「不記得」等語，核與其在96年6月23日、96
    年8月13日調查站所述前後不一，是否可採，已非無疑。茲
    審酌甲○○在原審同時也證稱：伊在調查站及檢察官面前所
    為陳述，均實在，係出於自由意識而回答，上開筆錄有唸給
    伊聽，之後，伊才簽名，在調查站之陳述，係有該事情，伊
    才會有在調查站陳述等語（見原審98年9月24日審理筆錄第
    10、11、14、15頁）。於本院審理時證稱：「…（被告有打
    電話給你，叫你去高鐵高架橋下，介紹你認識大頭否？）不
    復記憶。…（你與去偷倒垃圾的人，在現場聯絡時，被告有
    在場的有幾次？）沒有看到他。…（被告有沒有對你說，如
    果你不願意聽話配合，他有辦法讓你走著進來，抬著出去？
    ）我在裡面都沒有出去，但有別人來轉告，來轉告那個人我
    不認識，不是被告親口跟我講的。（你跟綽號「大頭」、「
    時鐘」在高鐵高架橋下見面，是何人約你去的？）我有接到
    不認識的人打電話給我，我有去高鐵高架橋下但都沒有看到
    人。（被告有跟你說，他跟「大頭」、「時鐘」之間的關係
    嗎？）記不起來了。（「大頭」、「時鐘」這兩個人，有沒
    有說他們跟被告有何關係？）記不起來了，那時候我人不舒
    服。」（見本院卷第61至63頁），是以，甲○○在原審、及
    本院之陳述與其在調查站所述，前後或有不符，或答稱「不
    知道」、「不復記憶」等語，惟其在調查站之陳述不僅距離
    案發時間較近，且有其提出之現金賄款、「大頭電話0000-0
    00000」紙條一紙扣案可佐（見偵查卷第12頁），也與96年6
    月2日至翌日凌晨，西螺垃圾掩埋場監視器錄影及錄影中斷
    畫面之時間一致（鏡頭被蓋以便車輛入場傾倒垃圾），可見
    甲○○之陳述應以其在調查站之陳述為真實，而堪採信。
  (二)證人廖健信證述情節，可知被告乙○○參予協調垃圾掩埋場
    相關人員等，配合「大頭」「時鐘」非法入場傾倒垃圾：
  (1)證人即西螺垃圾掩埋場重機械司機廖健信，於96年7月5日在
    調查站證稱：「約在96年5月初（按實際時間應為96年4 月
    底，詳後敘述），西螺清潔隊隊員張淑真（即被告乙○○）
    於上班時間打電話約我，到清潔隊外面堤防高鐵高架橋下踫
    面，張淑真告訴我，伊會安排非法垃圾，在晚間清潔隊人員
    都下班後進場傾倒，要我配合到垃圾場，將前述進場傾倒的
    非法垃圾立即推平掩埋，隔日上班才不會被發現，並以一台
    車進場傾倒可以收2千元，我當場即回絕。約一星期後，在
    上班時間張淑真又打電話給我，要談前述讓非法垃圾進場的
    事情，我告訴張淑真，我正在忙著工作即掛斷電話回絕。6
    月2日當天，我輪值夜班要等到下午6時才上班，當天下午約
    4時許，綽號大頭『男子』在我家外面打電話告訴我，他人
    就在我租屋處附近的東南國中校門口，約我立即到前述地點
    踫面，綽號大頭男子（年約40 歲，身高約170公分，體格壯
    碩，右手臂有刺青）表示渠係經營環保公司，該公司有堆合
    法垃圾，若不運走環保局常常都會去開罰單，希望我能配合
    讓他載運前述垃圾進入垃圾場傾倒，並表示若我晚間協助處
    理好掩埋垃圾，他會立即將應給我的現金當場付清，且當時
    又拿了二罐茶葉禮盒要送我，我因礙於他像黑道兄弟，當場
    為了不得罪他，所以我即回覆：我不會配合協助他處理掩埋
    垃圾，至於他要如何進場傾倒垃圾我也不會管。我也未收取
    他要送我的茶葉禮盒」等語（見偵查卷第21頁）。98年9月
    24日，在原審審理時又證稱：「因張淑真打電話給我，叫我
    過去一下，說有事要跟我講。時間是4月底或5月初，已沒辦
    法確定時間。她打我的手機給我，說有事要跟我講，叫我過
    去一下，我就開我的車過去，看看她有什麼事，我過去後，
    我在我的車上，沒有下車，她則站在車外跟我說，有人要來
    倒垃圾，要我跟他們配合，1台可給1,000元或2,00 0元，我
    當時沒聽清楚到底是1,000元還是2,000元，我當場拒絕後，
    就走了。乙○○隔了約一週，有再打過電話，也是講這件事
    情，要我和她配合，但我還是不跟她談，我就掛電話了……
    約過了1個月後，有一叫綽號『大頭』的人，打電話給我，
    說有事要找我。時間應該就是來倒垃圾的前一天（96年6月2
    日）。他說要我跟他聊一聊，他的意思是說，他來倒的時候
    ，要我開推土機將他們所倒的垃圾推平……『大頭』在電話
    中說他是乙○○的朋友。（然後你們約在何地點見面？）東
    南中學正門口見面。見面後，他說他要來倒垃圾，好像說利
    益多少，當時他有送2瓶茶葉要給我，我沒有收。我推託說
    ，我沒辦法作主，如果他們要給你進去倒，我也沒有辦法」
    等語（見原審卷第141至142頁）。證人廖健信所證前後大致
    相符。
  (2)又被告乙○○於96年7月17日，在雲林縣調查站也供稱：「
    當日（約甲○○第一次見面之同一天）我確實有約廖健信過
    去高鐵高架橋下踫面，我告訴廖健信他們是合法的垃圾，要
    廖健信配合於晚上下班後，開挖土機將垃圾推平掩埋，免得
    第二天被發現，且我也告訴廖健信每台車可收取2,000元，
    至於廖健信要不要配合，則由他自己決定」等語（見偵查卷
    第17頁背面）。可知，被告乙○○為使非允許入場之垃圾進
    場傾倒後不被發現，乃聯絡西螺垃圾掩埋場下班後相關人員
    ，即負責門禁之被告甲○○及負責垃圾推平掩埋之證人廖健
    信，以方便「時鐘」、「大頭」等人入場傾倒後，並予以推
    平掩埋，而不留明顯跡證。
    又參酌被告乙○○在同日調查站另供述：另因證人廖健信在
    第一時間拒絕，被告乙○○又從西螺鎮公所清潔隊員工聯絡
    簿，將廖健信、甲○○之手機號碼直接抄給「大頭」等人，
    請其等與廖健信直接聯絡傾倒垃圾等情（見偵查卷第17頁背
    面）。與證人廖健信前揭證稱：在96年6月2日確有接到「大
    頭」電話，並經「大頭」邀約見面，要求配合上開垃圾進場
    推平各情，核屬相符，益徵被告乙○○確有將廖健信之行動
    電話提供給「大頭」等人，足見其積極促成此事，被告乙○
    ○辯稱：只是單純幫忙民眾云云，不足採信。
  (3)
  雖證人廖健信供稱：係在「96年5月初」，被告乙○○打電
    話約伊至高鐵高架橋下碰面等語，惟參照被告乙○○於原審
    供稱：「大頭」與甲○○談完話後，問伊找誰處理，伊與廖
    健信比較熟，所以打電話給廖健信；伊承認有打電話給廖健
    信等語（見原審卷第25、146頁）。可見，被告乙○○打電
    話約伊至高鐵高架橋下碰面等詞，其實際時間應在被告乙○
    ○約同案被告甲○○與業者「大頭」談話之後，即同一日稍
    後時間，應在「96年4月底某日」，證人廖健信此部分證詞
    固稍有瑕疵，但仍在人之記憶合理誤差之內，不影響主要事
    實之認定。
  另證人廖健信於98年9月24日，在原審證述：被告乙○○則
    站在車外跟我說，有人要來倒垃圾，要我跟他們配合，「1
    台可給1,000元或2,000元」等語，核與其在調查站所述「1
    台進場可收2,000元」等語，前後不一。惟參之被告乙○○9
    6年7月17日在調查站供稱：伊告訴廖健信「每台車可收取2,
    000元」等語（見偵查卷第17頁背面），證人廖健信自己在
    原審也稱：在調查站人員訊問時，因當時事情剛發生，記得
    比較清楚等語（見原審卷第145頁），故本院認此部分前後
    證述不符部分，應以證人在調查站之陳述較接近案發時間，
    記憶比較清楚，且與被告乙○○所述吻合，應採信證人廖健
    信在調查站所證之金額。
三、被告乙○○與「大頭」、「時鐘」等人為讓甲○○違背職務
    ，同意非法垃圾進入西螺垃圾掩埋場傾倒〈含被告乙○○聯
    繫證人廖健信（此部分被廖健信拒絕）〉，有犯意聯絡：
  (一)按共同正犯，係共同實施犯罪行為之人，在共同意思範圍內
    ，各自分擔犯罪行為之一部，相互利用他人之行為，以達其
    犯罪之目的，其成立不以全體均行參與實施犯罪構成要件之
    行為為要件。參與犯罪構成要件之行為者，固為共同正犯；
    以自己共同犯罪之意思，參與犯罪構成要件以外之行為，或
    以自己共同犯罪之意思，事前同謀，而由其中一部分人實行
    犯罪之行為者，亦均應認為共同正犯，使之對於全部行為所
    發生之結果，負其責任；意思之聯絡並不限於事前有所謀議
    ，即僅於行為當時有共同犯意之聯絡者，亦屬之，且其表示
    之方法，亦不以明示通謀為必要，即相互間有默示之合致，
    亦無不可（司法院大法官會議釋字第109號解釋、最高法院
    73年度台上字第2364號判例意旨參照）。
  (二)由前揭被告之行為以觀，其應係與「大頭」、「時鐘」等人
    有犯意聯絡：
  (1)被告乙○○為西螺鎮公所清潔隊員，目前仍在職中，其屬正
    式編列內之員工，服務期間自81年7月9日起至今，被告甲○
    ○為同公所僱用西螺垃圾衛生掩埋場之垃圾場值夜人員，於
    96 年6月20日辭職，服務期間自95年3月1日起至96年6月20
    日止，依據同公所清潔隊執行業務需要僱用，其屬臨時人員
    。又，西螺鎮公所所屬垃圾場並無收受西螺鎮地區以外之垃
    圾，另環保署於95年11月2日環署字第0950084324號函示公
    有一般廢棄物衛生掩埋場應至自96年停止收受處理事業廢棄
    物，西螺鎮公所清潔隊並於隊部會議中宣導環保署相關政策
    各情，有雲林縣西螺鎮公所98年4月21日西鎮清字第0980006
    513號覆函暨檢送乙○○、甲○○僱用之服務資格及工作內
    容之資料，及同公所98年4月17日西鎮清字第0980006511號
    覆函暨所附資料各1份在卷可稽（見原審卷第41至76頁，第
    78至80頁）。被告乙○○、廖健信、甲○○均為雲林縣西螺
    鎮公所清潔隊員、清潔隊臨時聘僱人員，對與職務有關之上
    開情形，自不能諉為不知。
  (2)次查，被告乙○○聯繫同案被告甲○○、證人廖健信（此部
    分被廖健信拒絕），配合「大頭」、「時鐘」等人，違反西
    螺鎮公所清潔隊「停止收受西螺鎮地區以外之垃圾」上開職
    務上之規定，使上開未被允許之垃圾入場傾倒各節，已如前
    述。而且，被告乙○○復自承：垃圾入場傾倒數日後，「大
    頭」、「時鐘」等人邀請伊至雲林縣古坑鄉雲頂餐廳（按正
    確名稱為「雲頂咖啡坊」）用餐，伊點用素食火鍋等語。由
    被告乙○○積極聯繫甲○○、廖健信配合上開垃圾入場傾倒
    ，事後又接受「大頭」等人餐飲招待，衡情被告乙○○顯係
    與「大頭」、「時鐘」等人，以共同犯罪之意思參與本案犯
    行甚明。其辯稱：「『大頭』、『時鐘』都不是我的朋友，
    「時鐘」是我先生那邊的朋友，「大頭」係時鐘的朋友，我
    完全不熟。不是朋友，因我心軟同情他們剛出獄而幫忙。之
    前說不認識『大頭』、『時鐘』係因當初不知到事態嚴重，
    怕供出他們來會不好意思。」（本院卷第74頁），伊未參與
    行賄，僅係幫助犯云云，顯屬卸責之詞，並非可取。
  (三)雖公訴意旨認被告於垃圾入場傾倒數日後，經「大頭」、「
    時鐘」等人邀請至坐落雲林縣古坑鄉○○村○○路1之3號之
    雲頂餐廳（即「雲頂咖啡坊」）用餐，並點用素食火鍋1份
    為250元（經原審函查結果依該咖啡坊98年5月11日函內所載
    96年間之價格），從而此部份被告另有收受不正利益計250
    元部分，經查：
  (1)參照最高法院92年度台上字第893號判例意旨，可知：對價
    關係，在於行賄者之一方，係認知其所行求、期約或交付之
    意思表示，乃為約使為一定之行為或不行為，在受賄者之一
    方，亦應認知行賄者對其所行求、期約或交付之意思表示，
    乃為約使其為一定之行使或不行使。且所交付之財物或不正
    利益，並不以金錢之多寡為絕對標準，而應綜合社會價值觀
    念、授受雙方之認知及其他客觀情事而為判斷；從而，於餐
    敘中被告雖有接受250元素食火鍋，然此一用餐場所係為販
    賣一般簡餐之咖啡坊、而所收受之部分即為250元之火鍋，
    此外就雙方談話內容並無法證明係有關於受賄情事，揆諸常
    情，應與一般餐敘性質無異，亦與甲○○違背職務受賄罪間
    應無對價關係，揆諸前述，即與受賄罪之要件未符，自難認
    此部分應成立應成立貪污治罪條例第4條第1項第5款之收受
    不正利益罪。
  (2)又原審同案被告甲○○於調查站時供稱：「（你收取前述廠
    商1萬元賄款後，如何使用？）我原封不動放在家裡，直到6
    月中旬間，西螺鎮公所政風室主任吳和吉向我訪查後，我才
    將該筆1萬元賄款交給吳和吉主任，並當場由我與吳和吉、
    清潔隊長陳健全將該筆賄款簽名封存於印有雲林縣西螺郵政
    信箱第39號公文信封內。」等語（偵卷第7頁），於本院審
    理時亦證稱：「（你有沒有想過，一萬元要拿去分給被告？
    ）沒有，我直接拿給政風室。…（你收到一萬元，到你繳回
    政風室之前，有沒有告訴被告說你拿到一萬元？）沒有，我
    直接到政風室去。」（本院卷第62、64頁），此外，亦無其
    他證據證明被告與原審共同被告甲○○就收受賄款一節有犯
    意聯絡，從而被告之行為尚不成立共同受賄罪，附此敘明。
四、綜上，本件被告行賄犯行，堪以認定，事證明確，應依法論
    科。
參、論罪科刑之理由
一、
  (一)按刑法第10條第2項有關公務員之定義，已於94年2月2日修
    正公布，並自95年7月1日起施行。修正後之公務員之定義分
    為三種類型：為依法令服務於國家、地方自治團體所屬機
    關而具有法定職務權限者（即身分公務員）；為其他依法
    令從事於公共事務，而具有法定職務權限者（即授權公務員
    ）；為受國家、地方自治團體所屬機關依法委託，從事與
    委託機關權限有關之公共事務者（即委託公務員）。其中第
    一種類型所謂「國家、地方自治團體所屬機關」，係指執行
    國家或地方地治團體「公權力」之行政機關及其他公務機關
    而言，第二種所謂依法令從事於公共事務，而具有法定職務
    權限之人員，所謂「公共事務」，不問其為國家或地方之事
    務，惟以涉及有關公權力行使之事項為限。此類人員雖未服
    務於公務機關，原非一般觀念之公務員，惟依法令負有一定
    公共事務之處理權限，自應以涉及有關公權力行使之事項為
    限，始能令其負有特別服從義務。而所謂涉及有關公權力行
    使之事項，凡公務員代表國家行使權利之行為，而與國家之
    權力作用有關者，均屬之，故國家公行政之行為，除私經濟
    作用之私法行為外，均屬於公權力之範圍。而第三種受國家
    、地方自治團體所屬機關依法委託，從事與委託機關權限有
    關之公共事務者，其受公務機關委託承辦之人為公務員者，
    需視委任範圍是否為該公務機關權限範圍內之公務，受任人
    因而享有公務上之職權及權利主體之身分，於其受任之範圍
    內行使公務主體之權利者。如僅受公務機關私經濟行為之民
    事委任，或其他民事契約所發生私法上之權利義務關係，該
    受公務機關委託承辦之人非屬刑法上之公務員。
  (二)被告乙○○時任雲林縣西螺鎮公所清潔隊編制內清潔隊員，
    受指派擔任該公所所屬西螺區域性垃圾衛生掩埋場巡守業務
    ，有雲林縣西螺鎮公所98年4月21日函文資料在卷可徵（見
    原審卷第41至54頁），並為被告乙○○所承認。另被告行賄
    之人員即本件原審共同被告甲○○自95年3月1日起任職，於
    96年6月20日離職（案發後離職），依據雲林縣西螺鎮公所
    清潔隊執行業務需要雇用，屬臨時人員，值夜及西螺垃圾掩
    埋場開門、關門工作，有雲林縣西螺鎮公所98年4 月21日西
    鎮清字第0980006513號函及其附件資料為憑（見原審卷第41
    、66至70頁），並為甲○○所供認在卷。是甲○○固係臨時
    人員，惟所謂臨時人員係指各機關為處理經常一般公務或實
    施特定工作計劃所需，而短期僱用之人員，而按刑法上之公
    務員不以職員為限，凡各機關雇用之工人如依法令從事於公
    務者亦屬之（最高法院45年度台上字第658號判決意旨參照
    ）。且按各機關雇用之工人，如係依法令服務於國家或地方
    自治團體所屬機關而具有法定職務權限，得認為係修正後刑
    法第10條第2項第1款前段之身分公務員類型。查本件原審共
    同被告甲○○係依法令服務於雲林縣西螺鎮公所，而所從事
    者乃因掩埋場設置，負責值夜開門及關場關門工作，而具有
    法定權限，且負責之工作具有判斷之性質，並非僅係單純從
    事機械性、肉體性之工作者，自屬公務員。又廖健信自承擔
    任西螺鎮公所清潔隊重機界之駕駛工作，並為證人西螺鎮公
    所清潔隊長陳健全供述在卷（偵卷第23頁反面），亦為被告
    所不爭執，自屬公務員。因此，被告乙○○、原審同案被告
    甲○○、及證人廖健信均為刑法上之公務員，殆無疑義。
二、
  (一)核被告乙○○所為，係犯貪污治罪條例第11條第1項對於第2
    條之公務員，關於違背職務之行為交付賄賂罪（對甲○○部
    分）及行求賄賂罪（對廖健信部分）。上開交付賄賂罪部分
    ，其中行求、期約之前階段行為應為交付賄賂之後階段行為
    所吸收，祇論以交付賄賂罪。又被告乙○○先後對原審同案
    被告甲○○交付賄賂及對廖健信行求賄賂，係基於同一目的
    而接續為之，且侵害為一國家法益，應認係屬實質上一罪，
    而僅論以一交付賄賂罪。又上開對甲○○交付賄賂部分，公
    訴意旨認被告所為係犯貪污治罪條例第4條第1項第5款之罪
    ，容有未洽，此部分起訴法條應予變更。
  (二)被告乙○○與綽號「大頭」、「時鐘」等成年男子間互有犯
    意聯絡及行為分擔，為共同正犯。
三、本件垃圾處理業者未取得雲林縣西螺鎮公所許可即進場傾倒
    垃圾之時間為4、5小時左右，車次約為5車次，該堆垃圾主
    要為一般資源回收處理場處理，已被切成碎片之保特瓶外層
    塑膠薄膜，堆放範圍長約16公尺、寬度約4公尺、深度約1×
    5公尺，體積約96立方公尺，重量約50公噸等情，前已說明
    ，尚非大規模、長時間之貪情事，其犯罪情節，本院認尚
    屬輕微，且給付原審同案被告甲○○之賄賂為10,000元，而
    未逾5萬元，應依貪污治罪條例第12條第2項規定減輕其刑。
四、又被告於偵查中已坦承「有介紹甲○○給時鐘、大頭的人認
    識，並向他們表示甲○○自己一個人值夜班時，他們可以利
    用那個時間倒垃圾，對於廖健信有說會安排非法垃圾在清潔
    人員下班後進場傾倒一節係伊最初四、五月時說的。」等語
    ，被告辯護人主張被告犯上開罪後，於偵查中已自白犯行，
    應依法減輕其刑等語，於法有據，應依同條例第11條第4項
    後段規定遞減其刑。
五、
  (一)公訴意旨認：被告乙○○接受綽號「時鐘」、「大頭」等男
    子邀約至雲林縣古坑鄉○○村○○路1之3號「雲頂咖啡坊（
    起訴書誤載為雲頂餐廳）」邀宴，受有價值250元素食火鍋
    之不正利益（起訴書漏載不正利益之價值）。因認被告乙○
    ○所為，係犯貪污治罪條例第4條第1項第5款對於違背職務
    之行為收受其他不正利益之罪，經查，被告此部份行為並不
    成立犯罪，已如前述，惟公訴意旨認此部分行為與變更起訴
    法條前之犯行係屬實質上一罪關係，爰不另為無罪之諭知，
    附此敘明。
  (二)另公訴意旨漏未論及被告對證人廖健信行求賄賂部分之犯行
    ，惟此部分犯行與上開變更起訴法條後之犯行，依前所述，
    屬實質上一罪關係，已如前述，本院自應併予審理，併此敘
    明。
肆、撤銷改判之理由
一、原審認被告乙○○上開貪污犯行，罪證明確，予以論罪科刑
    ，固非無見。惟查：本件依前所述，被告所為係犯貪污治罪
    條例第11條第1項之交付賄賂罪，原審認定被告與原審同案
    被告甲○○共犯違背職務收受賄賂罪，尚有未合。
二、是被告上訴意旨，否認犯罪，雖無理由，然原判決既有上開
    可議之處，自屬無可維持，應由本院將原判決關於被告乙○
    ○部分撤銷改判。爰審酌被告乙○○之犯罪動機、目的、所
    生危害，本件交付之賄賂僅壹萬元，且業經甲○○交回等一
    切情狀，量處如主文第二項所示之刑，並依貪污治罪條例第
    17條規定宣告褫奪公權，以資懲儆。
伍、論罪法條
一、刑事訴訟法第369條第1項前段、第364條、第300條、第299
    條第1項前段。
二、貪污治罪條例第2條、第11條第1項、第4項、第12條第2項、
    第17條。
三、刑法第11條前段、第28條、第37條第2項。
本案經檢察官羅清溪到庭執行職務。
中    華    民    國    99    年    2     月    2     日
                  刑事第四庭    審判長法  官  吳志誠
                                      法  官  彭喜有
                                      法  官  羅心芳
以上正本證明與原本無異。
如不服本判決應於收受送達後10日內向本院提出上訴書狀，其未
敘述上訴理由者，並得於提起上訴後10日內向本院補提理由書（
均須按他造當事人之人數附繕本）「切勿逕送上級法院」。
                                      書記官  蔡振豐
中    華    民    國    99    年     2    月     3    日
附錄本案論罪科刑法條全文：
貪污治罪條例第11條：
對於第 2 條人員，關於違背職務之行為，行求、期約或交付賄
賂或其他不正利益者，處 1 年以上 7 年以下有期徒刑，得併科
新臺幣 3 百萬元以下罰金。
對於外國、大陸地區、香港或澳門之公務員，就跨區貿易、投資
或其他商業活動有關事項，為前項行為者，處 5 年以下有期徒
刑或科新臺幣 1 百萬元以下罰金。
不具第 2 條人員之身分而犯前二項之罪者，亦同。
犯前三項之罪而自首者，免除其刑；在偵查或審判中自白者，減
輕或免除其刑。
在中華民國領域外犯第 1 項、第 2 項之罪者，不問犯罪地之法
律有無處罰規定，均依本條例處罰。

司法院資訊處製作；財團法人民間司法改革基金會備份。
